臺灣彰化地方法院民事判決　96年度訴字第373號
原　　　告　乙○○
訴訟代理人　甲○○
被　　　告　丙○○
訴訟代理人　丁○○
上列當事人間請求土地所有權移轉登記事件，本院於民國96年7
月12日言詞辯論終結，茲判決如下：
    主  文
原告之訴駁回。
訴訟費用由原告負擔。
    事實及理由
一、原告起訴主張：
(一)、坐落彰化縣秀水鄉○○段546-1地號土地（下稱系爭土地）
    原為兩造父親陳金塗所有，陳金塗生前於民國83年12月31日
    將該筆土地辦理移轉過戶予被告名下，曾言明其中二分之一
    之持分，應歸屬原告所有，暫先借用被告名義登記而已，並
    應儘速辦理移轉登記予原告，惟原告一再催請被告依先父意
    旨將該筆土地之二分之一持分過戶予原告名下，竟遭拒絕，
    原告曾於95年7月間再度發存證信函催請將系爭土地之二分
    之一持分過戶予原告名下亦未獲置理。
(二)、兩造之先父生前所有另筆坐落彰化縣秀水鄉○○段573地號
    土地亦事先信託於兩造之兄弟陳正賢名下，但言明該筆土地
    之權利屬於兩造之兄弟陳正賢、陳正雄、陳正聰所有，因此
    當兩造之姊妹蘇戊○○欲以該筆土地向秀水鄉農會辦理抵押
    貸款肆佰萬元時，亦需徵求該筆土地之全部實質所有權人同
    意始能辦理，亦可證兩造先父有習慣將伊名下土地先借名信
    託登記於一子名下，但言明該筆土地之權利應由該登記名義
    人之子與其他指定之子共同享有。
(三)、按先父本意將系爭土地由兩造各享有二分之一權利，而將整
    筆土地先登記於被告名下，其中該筆土地二分之一權利應歸
    原告享有而登記於被告名下之部分，應屬於信託法律關係之
    信託財產，該信託財產應依信託意旨移轉予受益人即原告，
    受託人即被告即負有移轉上揭土地二分之一持分之義務，而
    原告本於受益人之地位，亦得依民法第269條第1項規定向受
    託人行使請求移轉信託財產之權利。爰依法提起本訴。並聲
    明：被告應將系爭土地所有權持分之二分之一移轉登記予原
    告。
(四)、原告對被告陳述之抗辯：
    被告雖提出買賣系爭土地相關證明，為本件應係假買賣，且
    同樣係兒子，兩造之兄弟陳正賢名下的上揭573地號土地部
    分係用贈與取得，而過戶予被告之系爭土地部分則用買賣，
    顯不合情理。
二、被告則以：
(一)、原告主張先父生前言明系爭土地之二分之一持分歸其所有，
    此為有利於原告之事實，依民事訴訟法第277條規定應由原
    告負舉證責任以明其說。
(二)、況系爭土地係被告於83年8月31日向兩造父親陳金塗以新台
    幣（下同）2,752,400元購買取得，曾到秀水鄉農會以轉帳
    方式將錢匯入出賣人陳金塗帳戶，顯見被告係因買賣而取得
    系爭土地，原告並無請求被告移轉系爭土地應有部分2分之1
    之權等語。並聲明：原告之訴駁回。
三、法院得心證理由：
(一)、按當事人主張有利於己之事實者，就其事實有舉證之責任。
    民事訴訟法第277條定有明文。又，「查所謂信託行為，係
    指委託人授與受託人超過經濟目的之權利，而僅許可其於經
    濟目的範圍內行使權利之法律行為而言。是信託關係係因委
    託人信賴受託人代其行使權利而成立，故須基於受託人與委
    託人間合意訂立信託契約，始能發生。」此有最高法院83年
    度台上字第1237號判決可資參照。再，「稱信託者，謂委託
    人將財產權移轉或為其他處分，使受託人依信託本旨，為受
    益人之利益或為特定之目的，管理或處分信託財產之關係。
    」信託法第1條定有明文。按信託法雖訂立於85年1月26日，
    而本件原告主張之有關信託關係之事實發生於信託法訂立前
    ，惟因有關「信託」之概念及行為於信託法訂立前即已存在
    ，信託法堪認係將原已存在之信託概念予以明文化，故有關
    信託之意義堪以現行信託法第1條之規定為據，合予說明。
    依上所述，所謂信託應有信託契約（按非指書面契約，因本
    件原告主張之信託關係發生於信託法訂立前，故不以有書面
    之契約存在為限）及信託之目的存在，始得謂有信託關係存
    在。
(二)、經查，原告雖有提出彰化縣秀水鄉○○段573地號之土地謄
    本乙份、借據乙紙及同意書二紙以上皆影本為證，為此至多
    僅能證明兩造之父親陳金塗生前有將其所有該筆土地先登記
    在兩造之兄弟陳正賢名下而已，並無法遽以推論系爭546之
    1地號土地亦有相同之情形，況上開登記是否屬於信託登記
    亦非無疑。再者，聲明人證，應表明證人及訊問之事項。民
    事訴訟法第298條定有明文。原告雖有於96年6月4日（以本
    院繫屬日為準）具狀聲請傳喚證人陳清和、張火在、陳正賢
    、蘇戊○○、陳正聰、陳正雄、甲○○等人，惟上開聲請狀
    除僅載明證人之姓名及其住所外，並未表明應訊問之事項，
    經本院於96年6月6日發函請於文到5日內具狀補述每一位證
    人之訊問事項及其證言與待證事實之關係，該項函文已於96
    年6月18日送達原告，有送達證書附卷可憑，惟原告逾期迄
    至96年7月12日之最後言詞辯論期日仍未補正，上開人證之
    聲明，自非合法（最高法院74年度台上字第2299號判決參照
    ），本院即無再行調查必要，併此敘明。
(三)、況縱認訴外人陳金塗與被告丙○○間就系爭土地有信託關係
    存在，惟受益人因信託之成立而享有信託利益，其信託利益
    倘為信託財產之自身，則須於信託關係消滅時，始得請求給
    付，此亦有最高法院86年度台上字第588號判決可資依循。
    是原告所主張之信託關係縱屬成立，亦應於系爭信託關係消
    滅後，受益人始可請求受託人給付信託之財產。然本件原告
    並未舉證證明系爭信託關係業已消滅，反而主張依據系爭有
    效之信託契約及民法第269條第1項規定，請求受託人即被告
    將系爭土地所有權應有部分之二分之一移轉登記予原告，該
    部分之主張亦屬無據。
(四)、綜上，本件原告既未能舉證證明兩造之父親陳金塗與被告間
    就系爭土地有成立信託契約之合意，並以其為受益人，亦未
    能證明其信託之目的，且亦無法證明訴外人陳金塗有信託被
    告為管理或處分系爭土地之行為，難認訴外人陳金塗與被告
    間就系爭土地曾成立信託契約而有信託關係之存在。從而，
    原告主張依據信託契約及民法第269條第1項規定訴請被告移
    轉如其聲明所示之應有部分與原告，自屬無據，應予駁回。
四、本件事證已臻明確，兩造其餘之攻擊防禦方法及所提之證據
    ，經審酌後認均無礙判決之結果，爰不予一一論述。
五、據上論結，原告之訴為無理由，依民事訴訟法第78條，判決
    如。
中　　華　　民　　國　　96　　年　　7 　　月　　26　　日
                  民事第二庭    法　官　康弼周
以上正本係照原本作成。
如對判決上訴，應於判決送達後20日內向本院提出上訴狀。
中　　華　　民　　國　　96　　年　　7 　　月　　26　　日
                                書記官  林文斌
